最高法院民事判決　　　　　　　　　　　　　　　八十八年度台上字第一○四三號
　　上　訴　人　丙○○
　　被 上訴 人　甲○○
右當事人間請求履行契約事件，上訴人對於中華民國八十七年六月二十二日台灣高等
法院第二審更審判決（八十六年度重上更(二)字第二○三號），提起上訴，本院判決如
左：
    主  文
上訴駁回。
第三審訴訟費用由上訴人負擔。
    理  由
本件被上訴人乙○○已於民國八十七年八月三日死亡，甲○○為其繼承人，受分配關
於本件訴訟標的之權利義務，茲據其聲明承受訴訟，依其所提出之乙○○除戶戶籍謄
本、繼承系統表、分割協議書等證件，核無不合，先予明。
次查被上訴人主張：坐落苗栗縣頭份鎮○○段○○段一五七一之一號土地（下稱系爭
土地）重測前為同所七二二號土地之一部分，該七二二號土地面積一五○○平方公尺
，原係民國五十七年七月三日乙○○與上訴人同財共居時所購入，其中應有部分二分
之一為訴外人顏順裕所有，因該土地地目為田，乃均信託登記於有自耕能力之上訴人
名義。嗣雙方於六十一年一月十五日訂立分家合約書，約定七二二號土地應有部分二
分之一歸乙○○取得。迨六十九年，七二二號土地因重測變更地號為苗栗縣頭份鎮○
○段○○段一五七一號，面積改為一四九四平方公尺。嗣於七十三年八月十六日，乙
○○依分家合約書約定意旨，將前揭土地分割增一五七一之一號，面積八○八平方公
尺，及剩餘之一五七一號，面積六八六平方公尺，於同年八月二十一日賣於訴外人信
助營造工程有限公司（下稱信助公司）。伊本於繼承及分家合約，尚得請求被上訴人
將一五七一之一號土地所有權，相當於六一平方公尺範圍內之應有部分移轉登記於伊
。七二二號土地其餘應有部分二分之一係顏順裕信託予上訴人之信託物，該應有部分
二分之一，重測後面積為七四七平方公尺，顏順裕已於八十三年六月三十日將前揭信
託債權讓與乙○○，並由乙○○於八十三年十二月七日通知上訴人終止信託關係，上
訴人亦應返還信託物等情，爰本於繼承及分家合約書請求上訴人將系爭土地中相當於
六一平方公尺之應有部分，及依繼承及信託物返還請求權請求上訴人將相當於七四七
平方公尺之應有部分土地所有權移轉登記於伊之判決。（被上訴人於上訴原審後將合
併之二訴，均擴張聲明，求為命上訴人將一五七一之一號面積八○八平方公尺之所有
權全部移轉登記於伊之判決。關於擴張之訴部分，原審為被上訴人敗訴之判決，上訴
人併就該部分上訴，本院另以裁定駁回之）。
上訴人則以：原七二二地號土地為伊於五十八年間向訴外人蘇靜江買受，並已辦畢所
有權移轉登記，依土地法第四十三條規定，有絕對效力。伊並未與被上訴人之被繼承
人乙○○訂立兄弟分家合約書，亦未書立覺書，與顏順裕間亦無信託關係存在。又該
七二二號土地業於六十一年六月十一日都市計畫土地使用分區為公園用地，受讓人不
須自耕農身分，算至八十四年五月九日被上訴人提起本件訴訟時止，已逾二十年，其
請求權已罹於時效而消滅。至伊將分割後之一五七一地號土地所有權移轉登記與信助
公司，係以買賣為原因，不得據為伊已就被上訴人依兄弟分家合約書所取得之債權請
求權為承認之證明等語，資為抗辯。
原審審理結果以：坐落苗栗縣頭份鎮○○段七二二號、地目田、面積一五○○平方公
尺土地，原係訴外人蘇靜江所有，於五十八年四月二十三日以買賣為原因移轉登記與
上訴人，迨六十九年地籍圖重測改編為同段一小段一五七一地號，面積改為一四九四
平方公尺。嗣於七十三年八月十六日分割出系爭土地，面積八○八平方公尺。分割後
之一五七一地號，面積祇剩六八六平方公尺，於七十三年八月二十一日以買賣為原因
移轉登記與被上訴人所負責之信助公司並於同年九月二十日辦畢登記，而該七二二號
土地業經苗栗縣竹南頭份聯合都市計畫土地使用分區為公園用地，於六十一年六月十
一日發布實施，受讓人不須自耕農分身，均為兩造所不爭執。被上訴人主張乙○○與
上訴人及陳錦理曾於六十一年一月十五日訂立兄弟分家合約書，並由上訴人於同日書
立覺書表示分家合約書內載屬其名義之財產日後需移轉或處分時，由其無條件提供各
種文件印鑑等事實，業據提出兄弟分家合約書及覺書為證。上訴人雖辯稱伊並未訂立
兄弟分家合約書，亦未書立覺書云云，但經核閱上開分家合約書及覺書均有上訴人之
簽名蓋章。證人陳錦理到場證稱：分家屬實，伊亦執有該分家合約書一份。另證人陳
錦文及兩造之胞姊陳如玉、湯陳夏芳亦證稱：簽立分家合約書時，上訴人有在場等語
。足證上開分家合約書及覺書均為真正。上訴人上開抗辯，並不足取。被上訴人另主
張該七二二號土地係兄弟同財共居時期之五十七年七月三日，由被上訴人與詹坤海、
陳金蓉合資受讓賴陳英美與蘇靜江間之買賣債權，再於五十八年四月五日及同年月二
十日以原應返還顏順裕之借款，先後向詹坤海、陳金蓉受讓彼等之權利，直接由蘇靜
江以買賣為原因移轉登記與上訴人，並同意由顏順裕取得應有部分二分之一之事實，
亦據提出其與賴陳英美、詹坤海、陳金蓉之買賣契約書為證，並經證人詹坤海到場結
證上開買賣經過屬實，復據證人顏順裕到場證述明確，此部分自堪認為真實。上訴人
辯稱該七二二號土地係伊出資向蘇靜江買受云云，亦不足取。查前開分家合約書第六
項載明：田寮段七二二號、田○‧一五○○公頃，現土地登記簿面所有人丙○○單業
實係與顏順裕共有連名業屬持分二分之一。該七二二號土地除顏順裕應有部分二分之
一外，尚餘應有部分二分之一，依該分家合約書之約定分歸被上訴人取得。迨六十九
年地籍圖重測改編為一五七一號，面積改為一四九四平方公尺，嗣被上訴人於七十三
年八月十六日依前開分家合約書之約定，指示上訴人分割出系爭土地，並將分割後之
一五七一號土地於七十三年八月二十一日以買賣為原因移轉登記與被上訴人所負責之
信助公司，並於同年九月二十日辦畢登記，惟被上訴人並未支付價金與上訴人，業據
證人顏順裕證述屬實。被上訴人指示上訴人分割並移轉登記一五七一號土地與信助公
司後，被上訴人在系爭土地之所有權祇剩八○八分之六一。又該土地雖於六十一年六
月十一日經苗栗縣竹南頭份聯合都市計畫土地使用分區為公園用地，受讓人不須具自
耕農身分，即可請求移轉登記，自是日起被上訴人請求權時效即可開始起算，惟查民
法第一百二十九條第一項第二款所稱之承認，係因時效而受利益之當事人（債務人）
向請求權人表示認識其請求權存在之觀念通知。又此項承認無須一一明示其權利之內
容及範圍等，以有可推知之表示行為即為已足，故如債務人之一部清償或緩期清償均
可視為對於全部債務之承認。上訴人既曾對被上訴人依前開分家合約書約定所取得之
債權請求權為承認，而於七十三年八月二十一日將分割後之一五七一號土地依約辦理
所有權移轉登記與被上訴人所指定之信助公司，上訴人已為一部清償，依上開說明，
係就被上訴人依前開分家合約書約定所取得之全部債權請求權為承認而生消滅時效中
斷之效力，算至被上訴人於八十四年五月九日提起本件訴訟時止，尚未逾十五年消滅
時效，被上訴人依據前開分家合約書約定所生債權請求權請求上訴人將系爭土地所有
權應有部分八○八分之六一移轉登記與伊，自屬有據。又查該七二二號土地其中所有
權應有部分二分之一係屬顏順裕所有，信託登記在有自耕能力之上訴人名下，已據證
人顏順裕到場證述明確，並有上開分家合約書第六項所載內容為憑，惟該七二二地號
土地於六十九年間重測改編為一五七一地號，面積改為一四九四平方公尺，上訴人於
七十三年間依被上訴人之指示分割出系爭土地面積八○八平方公尺，將分割後之一五
七一地號，面積六八六平方公尺移轉與上訴人所指定之信助公司，顏順裕就系爭土地
所有權應有部分應有八○八分之七四七。顏順裕已於八十三年六月三十日與被上訴人
協議交換而將該項信託債權讓與被上訴人，亦據證人顏順裕證述屬實，被上訴人並已
於八十三年十二月七日委由葉天昱律師以新竹榮光里郵局第二一號存證信函通知上訴
人表示終止信託關係，請求返還信託物。該項存證信函已於同年月八日送達上訴人，
上訴人自八十三年十二月八日起，即有返還信託物之義務。被上訴人於八十四年五月
九日提起本件訴訟，依據信託關係所生信託物返還請求權請求上訴人將系爭土地所有
權應有部分八○八分之七四七移轉登記與伊，尚未罹於時效，亦屬有據。綜上所述，
被上訴人依據分家合約書約定所生債權請求權及信託關係所生信託物返還請求權合併
請求上訴人將系爭土地所有權全部移轉登記與伊，應予准許。爰將第一審所為被上訴
人敗訴之判決廢棄，改判如其聲明，經核於法並無違誤。上訴論旨，就原審採證認事
之職權行使，指摘原判決違法，求予廢棄，非有理由。
據上論結，本件上訴為無理由。並依民事訴訟法第四百八十一條、第四百四十九條第
一項、第七十八條，判決如主文。
中      華      民      國    八十八    年      五      月      十九    日
                              最高法院民事第六庭
                                  審判長法官  蕭  亨  國
                                        法官  吳  正  一
                                        法官  楊  隆  順
                                        法官  陳  淑  敏
                                        法官  黃  義  豐
      右正本證明與原本無異
                                              書  記  官
中      華      民      國    八十八    年      六      月      八      日
                                                                        ｖ
